ACORDAO-COMPLETO-2419208

ACÓRDÃO 8968/2020 ATA 29/2020 - SEGUNDA CÂMARA

VISTOS, relatados e discutidos estes autos da Tomada de Contas Especial instaurada pelo Fundo Nacional de Desenvolvimento da Educação em desfavor da Sra. Ila Maria Pinheiro Nogueira Saraiva, Prefeita de Jaguaretama/CE, na gestão 2013/2016, em razão de irregularidades na execução dos recursos do Programa Nacional de Apoio ao Transporte Escolar, no exercício de 2015. 
ACORDAM os Ministros do Tribunal de Contas da União, reunidos em Sessão da 2ª Câmara, ante as razões expostas pelo Relator, em: 
9.1. nos termos dos arts. 1º, inciso I, 16, inciso III, alíneas b e c, 19, caput, da Lei 8.443/1992, julgar irregulares as contas da Sra. Ila Maria Pinheiro Nogueira Saraiva e da empresa Maximus Transportes e Serviços e Locação Eireli;
9.2. condenar a Sra. Ila Maria Pinheiro Nogueira Saraiva:
9.2.1. em solidariedade com a firma Maximus Transportes e Serviços e Locação Eireli ao pagamento da quantia original abaixo discriminada, com a fixação do prazo de 15 (quinze) dias, a contar da notificação, para comprovarem, perante o Tribunal (art. 214, inciso III, alínea a, do Regimento Interno/TCU) , o recolhimento da dívida aos cofres do Fundo Nacional de Desenvolvimento da Educação, atualizada monetariamente e acrescida dos juros de mora, calculados a partir da data indicada, até a data do efetivo recolhimento, na forma prevista na legislação em vigor: 
	Data
	Valor (R$) 

	31/12/2015
	149.219,40

9.2.2. de forma individual, ao pagamento da quantia original abaixo discriminada, com a fixação do prazo de 15 (quinze) dias, a contar da notificação, para comprovar, perante o Tribunal (art. 214, inciso III, alínea a, do Regimento Interno/TCU) , o recolhimento da dívida aos cofres do Fundo Nacional de Desenvolvimento da Educação, atualizada monetariamente e acrescida dos juros de mora, calculados a partir da data indicada, até a data do efetivo recolhimento, na forma prevista na legislação em vigor: 
	        Data
	Valor (R$) 

	31/12/2015
	62.074,99

9.3. aplicar às responsáveis a multa prevista nos arts. 19, caput, e 57 da Lei 8.443/1992, nos valores a seguir indicados, fixando-lhes o prazo de 15 (quinze) dias, a contar da notificação, para que comprovem, perante o Tribunal (art. 214, inciso III, alínea a, do Regimento Interno/TCU) , o recolhimento da dívida aos cofres do Tesouro Nacional, atualizada monetariamente desde a data do presente Acórdão até a do efetivo recolhimento, se for paga após o vencimento, na forma da legislação em vigor:
	Responsável 
	Valor (R$) 

	Ila Maria Pinheiro Nogueira Saraiva
	35.000,00

	Maximus Transportes e Serviços de Locação Eireli
	18.000,00

9.4. autorizar, caso requerido, nos termos do art. 26 da Lei 8.443/1992, c/c o art. 217 do Regimento Interno/TCU, o parcelamento das dívidas em até 36 (trinta e seis) parcelas mensais e sucessivas, sobre as quais incidirão os correspondentes acréscimos legais (débito: atualização monetária e juros de mora; multa: atualização monetária) , esclarecendo às responsáveis que a falta de pagamento de qualquer parcela importará no vencimento antecipado do saldo devedor, sem prejuízo das demais medidas legais;
9.5. autorizar, desde logo, com fulcro no art. 28, inciso II, da Lei 8.443/1992, a cobrança judicial das dívidas, caso não atendidas as notificações;   
9.6. enviar cópia deste Acórdão à Procuradoria da República no Estado do Ceará, com base no § 7° do art. 209 do Regimento Interno/TCU, para a adoção das medidas que entender cabíveis e ao Tribunal de Contas do Estado do Ceará, para conhecimento.

Tomada de Contas Especial instaurada pelo Fundo Nacional de Desenvolvimento da Educação em razão de irregularidades na execução dos recursos do Programa Nacional de Apoio ao Transporte Escolar, no exercício de 2015.

Segunda Câmara

Município de Jaguaretama/CE.

3. Responsáveis: Ila Maria Pinheiro Nogueira Saraiva (XXX.662.573-XX) e Maximus Transportes e Serviços de Locação Eireli (12.974.048/0001-80).

13.1. Ministros presentes: Ana Arraes (Presidente), Augusto Nardes e Raimundo Carreiro.
13.2. Ministros-Substitutos presentes: Marcos Bemquerer Costa (Relator) e André Luís de Carvalho.

ACORDAO-COMPLETO-2479710

Acórdão 12323/2021 - Segunda Câmara

ACORDAO-COMPLETO-2522423

Acórdão 5/2022 - Segunda Câmara

ACORDAO-COMPLETO-2516270

Acórdão 18789/2021 - Segunda Câmara

MARCOS BEMQUERER

Trata-se da Tomada de Contas Especial instaurada pelo Fundo Nacional de Desenvolvimento da Educação - FNDE em desfavor da Sra. Ila Maria Pinheiro Nogueira Saraiva, Prefeita de Jaguaretama/CE na gestão 2013/2016, tendo por objeto irregularidades na execução dos recursos do Programa Nacional de Apoio ao Transporte Escolar - PNATE, no exercício de 2015.
2.	Transcrevo, a seguir, com os devidos ajustes de forma, a instrução da Secretaria de Controle Externo de Tomada de Contas Especial - Secex/TCE, constante da peça 58, por meio da qual os fatos atinentes a este processo estão circunstanciados:
"HISTÓRICO
2. Por conta do PNATE, cujo objeto era a 'transferência, em caráter suplementar, aos estados, ao Distrito Federal e aos municípios, de recursos financeiros destinados a custear a oferta de transporte escolar aos alunos da educação básica pública, residentes em área rural, com o objetivo de garantir o acesso à educação', consoante Resolução CD/FNDE nº 5, de 28/5/2015, foi liberado no exercício de 2015 o valor total de R$ 225.004,26, conforme Ordens Bancárias relacionadas na Peça 2, como segue abaixo:
	[Nº OB
	Emissão
	        Valor (R$) 

	2014OB602509
	30/12/2014
	3.146,12

	2014OB602521
	30/12/2014
	5.852,12

	2014OB602504
	30/12/2014
	20.392,66

	2015OB600005
	09/04/2015
	15.942,49

	2015OB600103
	09/04/2015
	6.275,93

	2015OB600036
	09/04/2015
	2.233,25

	2015OB600488
	15/05/2015
	6.275,93

	2015OB600498
	15/05/2015
	15.942,49

	2015OB600500
	15/05/2015
	2.233,25

	2015OB600866
	11/06/2015
	6.275,93

	2015OB600875
	11/06/2015
	15.942,49

	2015OB600868
	11/06/2015
	2.233,25

	2015OB810151
	02/09/2015
	15.942,49

	2015OB810152
	02/09/2015
	2.233,25

	2015OB810153
	02/09/2015
	6.275,93

	2015OB810173
	02/09/2015
	15.942,49

	2015OB810251
	02/09/2015
	6.275,93

	2015OB810258
	02/09/2015
	15.942,49

	2015OB810420
	02/09/2015
	6.275,93

	2015OB810499
	02/09/2015
	2.233,25

	2015OB812325
	1º/10/2015
	6.275,93

	2015OB812387
	1º/10/2015
	15.942,49

	2015OB812586
	1º/10/2015
	2.233,25

	2015OB812669
	1º/10/2015
	2.233,25

	2015OB816577
	04/11/2015
	6.275,93

	2015OB816729
	04/11/2015
	15.942,49

	2015OB816831
	04/11/2015
	2.233,25]

3. A prestação de contas dos recursos repassados, cujo prazo expirou em 28/2/2016, foi encaminhada via on line ao SIGPC em 2/3/2016 (Peças 4 a 10) , tendo sido emitido o Parecer 3448/2017-COATE/CGAME/DIRAE (Peça 12) , com a finalidade exclusiva da análise da execução física e verificação do cumprimento do objeto, o qual sugeriu a aprovação com ressalvas da referida prestação de contas.
4. Entretanto, durante as tratativas de análise das contas, o FNDE tomou conhecimento do Relatório de Demandas Externas 201317798, resultado da fiscalização realizada no município de Jaguaretama/CE, no período de 19 a 23/10/2015, pela Controladoria Geral da União (CGU) , para verificar a regularidade da aplicação dos recursos transferidos pelo PNATE, no período de 2013 a 2015 (Peça 11) .
5. Consoante o citado Relatório da CGU, verificou-se a ocorrência das seguintes irregularidades com os recursos do PNATE/2015, gerando um prejuízo ao erário no montante de R$ 149.223,86:
a) existência de rotas superdimensionadas na prestação de serviço de transporte escolar no ano de 2015 (R$ 50.005,00) ;
b) diferença média de 71,55% no valor pago do quilômetro licitado em relação àquele subcontratado junto aos proprietários de veículos que efetivamente realizaram as rotas no exercício de 2015 (R$ 99.214,40) ;
c) relacionamento de parentesco entre os proprietários das empresas vencedoras de processos de licitação e de dispensa de licitação, cujo objeto foi a locação de veículos;
d) utilização de veículos inadequados para o transporte de alunos da rede pública de ensino.
6. Foi emitido o Parecer nº 3662/2017/DAESP/COPRA/CGCAP/DIFIN (Peça 13) , sugerindo, ante a constatação das irregularidades acima relacionadas, encaminhar 'os autos à Coordenação de Tomada de Contas Especial - COTCE para adoção das medidas de exceção cabíveis'.
7. Por meio do Ofício nº 22589/2017/Daesp/Copra/Cgcap/Difin-FNDE (Peça 14, p. 3-4) , o FNDE notificou a Sra. Ila Maria Pinheiro Nogueira Saraiva das irregularidades verificadas na execução dos recursos do PNATE/2015, solicitando a devolução dos valores impugnados, sob pena de instauração de TCE. Porém, o [oficio] foi devolvido pelo Correio (Peça 15, p. 4-5) , tendo sido expedido o Edital de Notificação nº 81, de 20/11/2017, publicado no DOU de 21/11/2017 (Peça 14, p. 5) .
8. O Prefeito que sucedeu [a Sra. Ila Maria Pinheiro Nogueira Saraiva], Sr. Francisco Glairton Rabelo Cunha, também foi notificado, por meio do Ofício nº 22587/2017/Daesp/Copra/Cgcap/Difin-FNDE, recebido em 13/9/2017 (Peça 14, p. 1-2, e Peça 15, p. 1) , para 'adotar as medidas legais visando ao resguardo do patrimônio público', tendo ele representado junto ao Ministério Público Federal, consoante consulta no SIGPC (Peça 17) . 
9. Diante do não saneamento das irregularidades apontadas e da não devolução dos recursos, instaurou-se a Tomada de Contas Especial. [No] relatório de Tomada de Contas Especial nº 102/2018-DIREC/COTCE/CGCAP/DIFIN-FNDE/MEC (Peça 23) , [é apontado] prejuízo [de] 66,32% do valor dos recursos repassados, imputando-se a responsabilidade à Sra. Ila Maria Pinheiro Nogueira Saraiva, em razão de irregularidades na execução dos recursos do PNATE, no exercício de 2015.
10. O relatório de Auditoria nº 30/2018 da Controladoria Geral da União (Peça 24) também chegou às mesmas conclusões. Após serem emitidos o Certificado de Auditoria, o Parecer do Dirigente e o Pronunciamento Ministerial (Peças 25 a 27) , o processo foi remetido a esse Tribunal.
11. Em atendimento ao item 9.4 do Acórdão 1772/2017-TCU-Plenário, Relator Ministro-Subst. Augusto Sherman Cavalcanti, informa-se que foi efetuada pesquisa no sistema processual do TCU, e que foi encontrado débito imputável à responsável em outro processo em tramitação no Tribunal: TC Processo 005.929/2019-9.
ANÁLISE DOS PRESSUPOSTOS DE PROCEDIBILIDADE DA IN TCU 71/2012
12. Verificou-se que não houve o transcurso de mais de dez anos desde o fato gerador sem que tenha havido a notificação da responsável pela autoridade administrativa federal competente (art. 6º, inciso II, c/c art. 19 da IN/TCU 71/2012, modificada pela IN/TCU 76/2016) , uma vez que os recursos foram transferidos em 2015 (Peça 2) e a responsável foi notificada sobre as irregularidades pela autoridade administrativa competente por meio do Edital de Notificação nº 81, de 20/11/2017, publicado no DOU de 21/11/2017 (Peça 14, p. 5) .
13. Verificou-se que o valor atualizado do débito apurado (sem juros) , em 1º/7/2017, é superior a R$ 100.000,00, na forma estabelecida nos arts. 6º, inciso I, e 19 da IN/TCU 71/2012, modificada pela IN/TCU 76/2016.
14. A tomada de contas especial estava, assim, devidamente constituída e em condição de ser instruída.
15. No âmbito do TCU, registrou-se que o pagamento indevido de tarifas bancárias com recursos do PNATE/2015, de R$ 4,46, apontado no Parecer nº 3662/2017/DAESP/COPRA/CGCAP/DIFIN e no Relatório de Tomada de Contas Especial nº 102/2018-DIREC/COTCE/CGCAP/DIFIN-FNDE/MEC (Peças 13 e 23) , deveria ser desconsiderado pelo valor irrisório envolvido, procedimento respaldado na jurisprudência deste Tribunal (...) . 
16. Verificou-se também que as irregularidades [consubstanciadas na] (...) existência de rotas superdimensionadas na prestação de serviço de transporte escolar e diferença média de 71,55% no valor pago do quilômetro licitado em relação àquele subcontratado junto aos proprietários de veículos que efetivamente realizaram as rotas fundamentavam a responsabilização da empresa contratada, Maximus Transportes e Serviços e Locação Ltda. - ME, solidariamente pelo débito, uma vez que recebeu pela mera intermediação dos serviços, quando, pelo contrato, deveria prestá-los diretamente. [Ademais], recebeu valores acima do que era devido pelo superdimensionamento das rotas.
17. Em caso semelhante ao ora analisado, o TCU entendeu como irregular a prática, no âmbito do PNATE, de mera intermediação de empresas que subcontratavam todo o objeto do contrato a prestadores de serviços residentes nas próprias localidades onde os serviços são fornecidos. Assim, constatando-se que os preços contratados são superiores aos efetivamente praticados pelos reais prestadores, configura-se a prática de sobrepreço (Acórdão 983/2012-TCU-Plenário, da relatoria do Ministro-Subst. Augusto Sherman Cavalcanti) .
18. Convém transcrever excertos do Voto que fundamentou o referido acórdão que bem elucidam o critério adotado para apurar o superfaturamento, in verbis:
'5.3.5. Feitas essas observações, entendo restar demonstrado o superfaturamento na prestação dos serviços de transporte escolar, bem como a irregularidade quanto à subcontratação total desses serviços. Quanto ao valor do débito a ser imputado, conforme já mencionado, a Secex/CE propõe que [ele] seja calculado como sendo a diferença entre o valor pago às contratadas e aquele pago aos prestadores dos serviços.
5.3.6. Em que pese já ter discordado dessa forma de cálculo do débito, conforme expus na proposta de deliberação condutora do Acórdão 10919/2011-TCU-Segunda Câmara, prolatado nos autos do TC-Processo 005.955/2011-4, um dos primeiros processos desse conjunto de auditorias que levei ao julgamento daquele Colegiado, entendo caber aqui considerações adicionais.
5.3.7. Naquele processo, que tratava de auditoria de mesmo objeto realizado no Município de Aratuba/CE, foi constatada irregularidade semelhante, a qual mereceu da equipe de auditoria proposta de conversão do processo em tomada de contas especial, com imputação de débito calculado da mesma forma como no presente caso. Naquela oportunidade, não acolhi de imediato a forma proposta de cálculo do valor do débito, ponderando que esse valor deveria ser obtido com base nos preços de mercado. De qualquer forma, tendo em vista principalmente a baixa materialidade do débito apontado naquele caso, deixei de acolher a proposta de conversão do processo em TCE.
5.3.8. É forçoso reconhecer, entretanto, que os preços de mercado para o cálculo do débito não poderia[m] ser diferente[s] daquele[s] proposto[s] pela Secex/CE, ou seja, os preços praticados pelos efetivos prestadores dos serviços subcontratados. Obviamente, caso fosse realizada pesquisa junto a fornecedores de transporte escolar com capacidade de prestação de serviços dentro dos padrões aceitáveis, os preços obtidos seriam certamente superiores àqueles precariamente prestados nos casos analisados naquela e nesta auditoria. Não se poderia, portanto, utilizar como referência de preços para cálculo do débito serviços de padrões daqueles efetivamente prestados. Não há também como se abater desse débito eventuais custos de administração decorrentes da subcontratação, tendo em vista que essa [subcontratação] foi totalmente irregular, conforme já discutido nesta proposta de deliberação.
5.3.9. Por essas razões, e considerando, ainda, a materialidade do valor do débito no presente caso, entendo adequada a proposta de instauração de tomada de contas especial em razão do superfaturamento apurado (...) .'
19. Desse modo, entendeu-se que deveria ser promovida a citação da responsável, solidariamente com a empresa contratada - Maximus Transportes e Serviços de Locação Ltda. - ME, [pelo débito] (...) de R$ 149.223,86.
20. Entendeu-se ainda que deveria ser promovida a citação individual da Sra. Ila Maria Pinheiro Nogueira Saraiva, ante a utilização de veículos inadequados para o transporte de alunos da rede pública de ensino, pelo valor total repassado por conta do PNATE/2015 - R$ 225.004,26, abatendo-se o valor referido no item anterior.
22. O conjunto dessas irregularidades caracteriza a ausência de comprovação sobre a adequação e a regularidade dos dispêndios realizados, em 2015, com os recursos do PNATE, permitindo-se concluir pelo não atingimento dos objetivos do Programa e a consequente glosa integral dos valores despendidos (...) no exercício de 2015.
23. Assim, na instrução inicial (Peça 33) , analisando-se os documentos nos autos, concluiu-se pela necessidade de realização da citação solidária da Sra. Ila Maria Pinheiro Nogueira Saraiva com a empresa Maximus Transportes e Serviços de Locação Ltda. - ME, bem como a citação individual da Sra. Ila Maria Pinheiro Nogueira Saraiva, [nos seguintes] termos:
	[a) citação solidária da Sra. Ila Maria Pinheiro Nogueira Saraiva e da empresa Maximus Transportes e Serviços de Locação Ltda. - ME:
- Existência de rotas superdimensionadas na prestação de serviço de transporte escolar:
	Valor (R$) 
	Data

	4.019,82
	4/5/2015

	24.524,44
	1º/6/2015

	21.460,74
	15/7/2015

- Diferença média de 71,55% no valor pago do quilômetro licitado em relação aquele subcontratado junto aos proprietários de veículos que efetivamente realizaram as rotas:
	Valor (R$) 
	Data

	3.174,02
	15/7/2015

	3.000,00
	29/9/2015

	68.584,88
	1º/10/2015

	24.455,50
	6/11/2015

	Valor atualizado do débito em 23/4/2019: R$ 183.976,92.
	b) citação individual da Sra. Ila Maria Pinheiro Nogueira Saraiva: 
- Débito: PNATE/2015:
	Valor (R$) 
	Data

	29.390,90 (D) 
	30/12/2014

	24.451,67 (D) 
	9/4/2015

	24.451,67 (D) 
	15/5/2015

	24.451,67 (D) 
	11/6/2015

	57.411,89 (D) 
	2/9/2015

	26.684,92 (D) 
	1º/10/2015

	24.451,67 (D) 
	4/11/2015

	4.019,82 (C) 
	4/5/2015

	24.524,44 (C) 
	1º/6/2015

	21.460,74 (C) 
	15/7/2015

	3.174,02 (C) 
	15/7/2015

	3.000,00 (C) 
	29/9/2015

	68.584,88 (C) 
	1º/10/2015

	24.455,50 (C) 
	6/11/2015]

24.	Em cumprimento ao pronunciamento da unidade [foram efetuadas as citações conforme o quadro abaixo]:
	Ofício
	Data de Recebimento do Ofício
	Nome do Recebedor do Ofício
	Observação
	Fim do Prazo para Defesa

	5118 e 5119/2019-Secex-TCE (Peças 38 e 39) , de 16/7/2019, à Sra. Ila Maria Pinheiro Nogueira Saraiva
			Ofícios devolvidos como 'endereço insuficiente' e 'número inexistente' (Peças 44 e 47) 
	
	5120/2019-Secex-TCE (Peça 40) , de 16/7/2019, à Maximus Transportes e Serviços de Locação Eireli
	23/7/2019, conforme AR de Peça 43 
	Larissa Viana Lopes
	Ofício recebido no endereço da responsável, conforme pesquisa no sistema da Receita Federal (Peça 30) 
	9/10/2019

	Edital nº 0318/2019-TCU/Seproc (Peça 55) , de 3/10/2019
			Edital publicado no DOU de 31/10/2019 (Peça 56) 
	18/11/2019

25. A Maximus Transportes e Serviços de Locação Eireli, por meio de advogada legalmente constituída, conforme procuração à Peça 41, pediu e obteve vista e cópia integral do processo, bem como prorrogação do prazo concedido (Peças 42-46) , tendo apresentado suas alegações de defesa em 6/9/2019, presentes nas Peças 49-54, a seguir sintetizadas e analisadas.
20. Quanto à Sra. Ila Maria Pinheiro Nogueira Saraiva, transcorrido o prazo regimental, permaneceu silente, devendo ser considerada revel, nos termos do art. 12, § 3º, da Lei 8.443/1992, cumprindo registrar que os ofícios de citação foram encaminhados aos endereços constantes da base de dados CPF da Receita Federal e dos sistemas corporativos do TCU (Peças 29 e 36) mas, ante a impossibilidade de entrega dos ofícios nesses endereços (Peças 44 e 47) , realizou-se sua citação por edital publicado no Diário Oficial da União (Peça 56) ; vale acrescentar que, nos autos do TC Processo 005.929/2019-9, a responsável também foi citada por meio de edital, haja vista a dificuldade de localização da ex-prefeita.
EXAME TÉCNICO
Alegações de defesa da empresa Maximus Transportes e Serviços de Locação Eireli
21. Alega a referida empresa que as  recomendações da Controladoria-Geral da União - CGU, após vistoria realizada in loco no Município de Jaguaretama/CE, apontando as seguintes ocorrências: existência de rotas superdimensionadas na prestação de serviço de transporte escolar em 2015, diferença média de 71,55 % no valor pago do quilômetro licitado em relação àquele subcontratado junto aos proprietários de veículos que efetivamente realizaram as rotas, e relacionamento de parentesco entre os proprietários das empresas vencedoras de processos de licitação, cujo objeto foi a locação de veículo, embora devidamente recebidas pela Gestão do Município, jamais foram respondidas e atendidas, destacando-se que recomendavam também o ressarcimento destes valores aos cofres públicos. 
22. Afirma a Maximus que só teve conhecimento de tais ocorrências após a citação no ano vigente (2019) , e que, após diversas tentativas frustradas de localização da Sra. Ila Maria Pinheiro Nogueira Saraiva, ela, embora tenha tomado ciência de algumas notificações, permaneceu inerte, não apresentando documentações que pudessem elidir a pendência questionada, verificando-se 'morosidade dos procedimentos de apuração conclusiva, considerando que os fatos geradores dos prejuízos alegados são referentes ao exercício de 2015, as constatações da CGU foram registradas em outubro daquele mesmo ano, enquanto a apuração conclusiva é de 2017, (...) e  considerando, ainda, que a instauração restou formalizada apenas em março de 2018'. 
23. Quanto à constatação de utilização de veículos inadequados para transporte de alunos, alega que a realidade das vias no Município de Jaguaretama, que não é muito diferente da realidade da maioria dos Municípios, é a precariedade das estradas e as dificuldades de tráfego, sendo que quando chove os ônibus e transportes precisam buscar meios alternativos para cumprir com a demanda dos alunos e conseguir prestar os serviços; ressalta que, embora seja a empresa responsável pela efetivação do serviço de transporte de alunos, necessita, para uma realização satisfatória do serviço, de melhorias que independem de sua atribuição, e que sempre cobra isso dos gestores municipais, pois já atua há mais de 10 anos no mercado, sendo conhecedora da realidade precária, que envolve vários problemas, como sinalização e asfalto ruim, quilômetros de terra, poeira e areia etc. 
24. Segue alegando ser 'quase impossível dispor de ônibus ou van, novos ou seminovos no transporte escolar do Município onde as estradas são precárias, o que implica em depreciação aceleradíssima', e que, quando surge 'um problema sem a possibilidade do transporte de determinados alunos de determinados trechos, os transportadores de outras rotas assumem, no momento, a rota do transportador que não pode realizar os seus serviços e, caso não seja possível, o estabelecimento de ensino promove o reajustamento do calendário escolar, na respectiva unidade de ensino', sem fazer os devidos aditivos e alterações em seus contratos para adequação da demanda.
25. Ressalta que 'o TCM incluiu nos gastos, obtidos como superdimensionamento das rotas, sem observar que, os serviços foram efetivamente prestados e que a empresa contratada efetuava os pagamentos devidos aos motoristas contratados', entendendo que devem ser deduzidos os valores pagos, pois a empresa de fato executou os serviços e 'jamais desonrou os pagamentos dos trabalhadores'.
26. Esclarece que, nos procedimentos licitatórios, a licitante apresenta tudo aquilo que compõe os seus custos, somando salários, vantagens decorrentes de leis e normas trabalhistas, encargos e emolumentos, tributos, materiais descartáveis, perecíveis ou com necessidade de reposição, enfim, todas as formas de suas despesas, e, sobre esse montante, aplica um percentual que acha gratificante o bastante para que consiga executar o objeto contratual dentro da melhor expectativa, sob penas de lei. O valor final será exatamente o quanto se repassa à empresa que, após custear suas despesas e cumprir suas obrigações, aufere seu justo lucro.
27. Seguindo esse raciocínio, transcreve a planilha apresentada pela equipe de fiscalização, informando, desde logo, que o cálculo não está correto, pois a Prefeitura repassava conforme os dias efetivamente laborados:
28. Informa ter refeito 'os cálculos conforme a diferença auferida que ainda será justificada, ainda sem deduzir os dias não trabalhados pelos contratados', destacando que também não foram deduzidas as taxas de administração, e defende que o valor total do débito deve ser reduzido para R$ 17.370,00 (Cálculo: R$ 50.005,00 - R$ 32.635,00) , como segue abaixo:
	Rota
	Diferença auferida
	Dias letivos
	Valor pago
	Valor total

	4
	33,5
	200
	R$ 1,75
	R$ 11.725,00

	8
	15,5
	200
	R$ 2,05
	R$ 6.355,00

	10
	9
	200
	R$ 1.65
	R$ 2.970,00

	12
	21
	200
	R$ 2,05
	R$ 8.610,00

	16
	8,5
	200
	R$ 1,75
	R$ 2.975,00

	-
			Valor total pago aos sublocados
	R$ 32.635,00

29. Quanto à ocorrência de sobrepreço, argumenta que o preço do quilômetro contratado pela administração foi um dos mais baixos da região, conforme contratos que anexa a título de comprovação, onde seria 'possível perceber que as rotas especificadas nos contratos há anos permanecem as mesmas', apesar da ocorrência de mudanças nestas rotas, ocasionadas por diversos fatores devido a precariedade das vias, períodos chuvosos, mudanças de alunos etc.
30. Assim, continua, somente ocorreria sobrepreço quando os valores propostos e aceitos pela parte licitante ultrapassassem sobremaneira aqueles que corriqueiramente são praticados no mercado, que servem como paradigma. Porém, jamais no tocante às condições acordadas entre o prestador de serviços ao ente público e os seus contratados. Dessa forma, infere que, no caso concreto destes autos, a diferença de valores reputada como prejuízo ao erário ou superfaturamento não está referenciada em uma cotação que represente os preços de mercado para os serviços de transporte escolar na época, mas ao valor pago pela empresa contratada pelos veículos locados. No preço do quilômetro contratado estão incluídos custo de execução, impostos, tributos, encargos, despesas administrativas, despesas operacionais e lucro ou taxa de administração.
31. Desse modo, alega que os cálculos apresentados referentes ao sobrepreço também estão incorretos, e que, se 71,55 % totalizava R$ 99.214,00, o montante de 59,18% - tido pela empresa como correto - acrescido da taxa de 35%, referente à taxa de despesas de administração, totaliza o montante de R$ 33.529,05.
32. Anexou a seguinte documentação às alegações de defesa (Peças 50-54) :
a) Ato Constitutivo de Empresa Individual de Responsabilidade limitada, por Transformação de Sociedade Limitada, tendo em vista que a Maximus Transportes e Serviços de Locação Ltda. - ME passou a ser Maximus Transportes e Serviços de Locação Eireli, sob a responsabilidade do Sr. Adauto Alves Mendes Filho (CPF XXX.349.943-XX) ;
b) contrato firmado em 30/1/2014 entre o Município de Jaguaretama/CE e a referida empresa, para locação de veículos destinados ao transporte escolar da rede pública municipal de ensino, no valor de R$ 2.765.410,00, decorrente do Pregão Presencial nº 002/2014, vigente até 31/12/2014;
c) contrato firmado entre o Município de Jaguaretama/CE e a referida empresa, para locação de veículos destinados ao transporte escolar da rede pública municipal de ensino, no valor de R$ 2.635.234,00, decorrente do Pregão Presencial nº 2015.01.22.01, prorrogado até 31/3/2106, conforme Termo Aditivo;
d) edital do Pregão Presencial nº 2015.01.22.01; e
e) planilhas de cálculo do valor total pago aos sublocados e do sobrepreço.
Análise das alegações de defesa da empresa Maximus Transportes e Serviços de Locação Eireli
33. As alegações de defesa apresentadas pela [responsável] não merecem ser acolhidas, pelos motivos a seguir expostos.
34. Cumpre registrar, de início, que a utilização de veículos inadequados não deveria ser objeto de questionamento deste Tribunal junto à empresa, cabendo apenas à Sra. Ila Maria Pinheiro Nogueira Saraiva, na qualidade de gestora dos recursos do Pnate/2015, responder sobre esta irregularidade.
35. Passamos, em seguida, à análise das alegações de defesa sobre as irregularidades que motivaram a citação da empresa responsável:
a) existência de rotas superdimensionadas na prestação de serviço de transporte escolar no exercício de 2015 (R$ 50.005,00) ;
Neste caso, a contratada pretende que seja excluído do débito o valor que ela teria pago pelos veículos locados. Contudo, essa subtração é indevida porque o sobrepreço decorre do pagamento a maior pelos serviços executados. Assim, na parte em que houve o superdimensionamento, a devolução deve ocorrer na sua totalidade, ainda que a empresa tenha repassado parte do valor para terceiros, até porque ela era a contratada e deve responder pelo recebimento dos serviços não executados;
b) diferença média de 71,55% no valor pago do quilômetro licitado em relação àquele subcontratado junto aos proprietários de veículos que efetivamente realizaram as rotas no exercício de 2015 (R$ 99.214,40) ;
Observa-se que a defendente comete um ligeiro erro de cálculo para chegar à média de sobrepreço de 59,18%, em vez do percentual de 71,55%, apurado pela CGU (Peça 59, p. 13) . Toma-se, por exemplo, a primeira linha da tabela à [Peça 49, p. 11], relativa à rota 1, em que consta o valor de referência de R$ 1,75 e o valor licitado de R$ 2,95. Para a contratada, o sobrepreço seria de 59,32%, enquanto o relatório da CGU registra o percentual de 68,57%. Cabe razão à CGU, pois o sobrepreço diz respeito ao acréscimo exigido acima do valor de referência, ou seja, cobrou-se R$ 1,20 acima do valor de referência, o que representa um adicional de 68,57%. Por sua vez, a defesa, erroneamente, chega ao sobrepreço com base apenas na razão entre o valor de referência e o valor licitado, o que, naturalmente, reduz o sobrepreço para o percentual de 59,32%. Esse equívoco é replicado para todos os itens da tabela. Portanto, não deve ser acolhida a alegação do responsável;
c) quanto ao argumento de que o preço praticado era um dos mais baixos da região, cumpre destacar que o sobrepreço, no caso concreto, decorre do recebimento indevido, pela empresa, por serviços que deveriam ter sido prestados diretamente mas que foram transferidos para terceiros, tendo ela funcionado como pessoa interposta, o que não estava autorizado no edital nem no contrato, valendo relembrar que, em caso semelhante ao ora analisado, o TCU entendeu como irregular a prática, no âmbito do PNATE, de mera intermediação de empresas que subcontratam todo o objeto do contrato a prestadores de serviços residentes nas próprias localidades onde os serviços são fornecidos, como dito nos itens 17 e 18 desta instrução (Acórdão 983/2012-TCU-Plenário, da relatoria do Ministro-Subst. Augusto Sherman Cavalcanti) , e outros, a exemplo dos seguintes julgados:
	(...) 
'9. Ocorre que, diante da subcontratação total, em que se evidencia a mera colocação de empresa interposta entre a administração pública contratante e as pessoas físicas efetivamente executoras do contrato, auferindo ganhos claramente injustificados, a proposta do MPTCU pela imputação de débito se mostra bem mais adequada.
10. Como visto, a empresa Steel subcontratou as mesmas pessoas físicas que já prestavam esse serviço de transporte escolar, ao arrepio da lei e da dignidade humana das crianças e adolescentes que usufruíam daqueles precários meios de transporte, colocando as suas vidas e a sua segurança em risco. (Acórdão 1464/2014-TCU-Plenário, Relator Min. Subst. André Luís de Carvalho) '
 (...) 
'13. No caso concreto, conforme constatado na auditoria:
' (...) Celebrado o ajuste, a equipe identificou que em vez de os  serviços estarem sendo prestados diretamente pela contratada, esta contratou para as 48 linhas do transporte moradores locais para prestação dos serviços. Aliás, esta situação era completamente previsível, a uma porque a empresa não dispunha de veículo algum que pudesse ser utilizado na prestação dos serviços, como observado em seus balanços; a duas, o rol de veículos que seria utilizado já era conhecido desde o lançamento do edital no mercado. Comprovam a tese da subcontratação as cópias dos contratos celebrados entre os moradores locais e a empresa para o exercício de 2010, tendo em vista que não foram disponibilizados para a equipe os ajustes referentes ao exercício de 2009. 
14. Diante disso, não se fundamenta a alegação da contratada de que a subcontratação em relação aos veículos não representou subcontratação integral. Ora, o objeto do contrato firmado entre a prefeitura e a Flamax era justamente a contratação de prestadora de serviço para o transporte escolar, no entanto, a empresa não tinha condições de prestar os serviços diretamente.
15. Assim, o que era para ser a prestação de serviços de transporte escolar, por parte da contratada, terminou, na realidade, por se tornar um serviço de mera intermediação. Em vez de contratar diretamente as pessoas físicas detentoras dos veículos, a prefeitura contratou uma pessoa jurídica, que subcontratou os serviços perante as pessoas físicas proprietárias desses. Ademais, os subcontratos celebrados dispunham que as obrigações da Flamax, constantes da cláusula terceira daquele firmado com a Prefeitura de Barbalha/CE e do edital, tais como assumir a responsabilidade por danos ou prejuízos causados, por encargos trabalhistas e previdenciários, custo de transporte, seguro, manutenção do veículo, combustíveis e demais despesas referentes à boa prestação dos serviços, seriam de responsabilidade dos particulares contratados pela citada empresa. Relembro, todavia, que o objeto do contrato não foi a prestação de serviços de gerenciamento de transporte, mas tão somente a prestação dos serviços de transporte escolar, não realizado pela contratada.
16. Nem mesmo a autorização da administração municipal para a subcontratação é hábil a tornar regular a subcontratação ou afastar a responsabilidade da empresa, tendo em vista a patente ilegalidade. Ao contrário do que defendem os responsáveis, a Lei 8.666/93, em seu art. 72 c/c o art. 78, inciso VI, permite a subcontratação apenas parcial e se prevista no edital e no contrato, desde que estabelecidos neles os limites admissíveis, sendo, inclusive, motivo para rescisão contratual a subcontratação não admitida nesses instrumentos (edital e contrato) . (Acórdão 7490/2015-TCU-Primeira Câmara, Relator Min. Subst. Augusto Sherman Cavalcanti) .
36. Examinando-se o Relatório de Demandas Externas 201317798, resultado da fiscalização realizada no município de Jaguaretama/CE no período de 19 a 23/10/2015, pela Controladoria Geral da União (CGU) , para verificar a regularidade da aplicação dos recursos transferidos pelo PNATE, no período de 2013 a 2015 (Peça 11) , verifica-se que o referido órgão, em minucioso trabalho, mediante inspeção efetuada por amostragem, demonstrou a ocorrência de tais fatos, valendo ainda destacar que a Sra. Ila Maria Pinheiro Nogueira Saraiva [deles] tomou conhecimento (...) e apresentou justificativas à época, as quais não foram aceitas pela CGU, consoante Peça 11, p. 6-10 e 23-24.
Revelia da Sra. Ila Maria Pinheiro Nogueira Saraiva
Da validade das notificações
37. Preliminarmente, cumpre tecer breves considerações sobre a forma como são realizadas as comunicações processuais no TCU. A esse respeito, destacam-se o art. 179 do Regimento Interno do TCU (Resolução 155, de 4/12/2002) e os arts. 3º e 4º, inciso III, § 1º, da Resolução TCU 170, de 30 de junho de 2004, in verbis:
'Art. 179. A citação, a audiência ou a notificação, bem como a comunicação de diligência, farse-ão:
I - mediante ciência da parte, efetivada por servidor designado, por meio eletrônico, fac-símile, telegrama ou qualquer outra forma, desde que fique confirmada inequivocamente a entrega da comunicação ao destinatário;
II - mediante carta registrada, com aviso de recebimento que comprove a entrega no endereço do destinatário;
III - por edital publicado no Diário Oficial da União, quando o seu destinatário não for localizado. [Regimento Interno/TCU]
'Art. 3º As comunicações serão dirigidas ao responsável, ou ao interessado, ou ao dirigente de órgão ou entidade, ou ao representante legal ou ao procurador constituído nos autos, com poderes expressos no mandato para esse fim, por meio de:
I - correio eletrônico, fac-símile ou telegrama;
II - servidor designado;
III - carta registrada, com aviso de recebimento;
IV - edital publicado no Diário Oficial da União, quando o seu destinatário não for localizado, nas hipóteses em que seja necessário o exercício de defesa'.
Art. 4º. Consideram-se entregues as comunicações:
I - efetivadas conforme disposto nos incisos I e II do artigo anterior, mediante confirmação da ciência do destinatário;
II - realizadas na forma prevista no inciso III do artigo anterior, com o retorno do aviso de recebimento, entregue comprovadamente no endereço do destinatário;
III - na data de publicação do edital no Diário Oficial da União, quando realizadas na forma prevista no inciso IV do artigo anterior.
§ 1º O endereço do destinatário deverá ser previamente confirmado mediante consulta aos sistemas disponíveis ao Tribunal ou a outros meios de informação, a qual deverá ser juntada ao respectivo processo.' [Resolução/TCU 170/2004]
38. Portanto, temos que a validade da citação via postal não depende de que o aviso de recebimento (AR) seja assinado pelo próprio destinatário da comunicação, o que dispensa, no caso em tela, a entrega do AR em 'mãos próprias'. A exigência da norma é no sentido de o Tribunal verificar se a correspondência foi entregue no endereço correto, residindo aqui a necessidade de certeza inequívoca. 
39. Não é outra a orientação da jurisprudência do TCU (...) .
40. A validade do critério de comunicação processual do TCU foi referendada pelo Supremo Tribunal Federal, nos termos do julgamento do MS-AGR 25.816/DF, por meio do qual se afirmou a desnecessidade da ciência pessoal do interessado, entendendo-se suficiente a comprovação da entrega do 'AR' no endereço do destinatário (...) .
41. No caso vertente, os ofícios de citação da responsável foram encaminhados aos endereços constantes da base de dados CPF da Receita Federal e dos sistemas corporativos do TCU (Peças 29 e 36) , de forma bastante zelosa, mas não foi possível a entrega dos ofícios nesses endereços (Peças 44 e 47) , tendo sido realizada sua citação por edital publicado no Diário Oficial da União (Peça 56) . Vale acrescentar que, nos autos do TC-Processo 005.929/2019-9, a responsável também foi citada por meio de edital, haja vista a dificuldade de localização da ex-prefeita.
42. Apesar de regularmente citada, ela deixou transcorrer in albis o prazo regimental que lhe foi concedido para apresentar alegações de defesa e/ou efetuar o recolhimento do débito, motivo pelo qual se impõe o reconhecimento da revelia de que trata o art. 12, § 3º, da Lei 8.443/1992.
43. Deve-se observar que, nos processos do TCU, a revelia não implica a presunção de que sejam verdadeiras todas as imputações levantadas contra os responsáveis, diferentemente do que ocorre no processo civil, em que o não comparecimento do réu aos autos leva à presunção da verdade dos fatos narrados pelo autor. Dessa forma, a avaliação da responsabilidade do agente não pode prescindir da prova existente no processo ou para ela carreada.
44. Assim, independentemente da revelia, a avaliação da responsabilidade do agente nos processos desta Corte não prescinde dos elementos existentes nos autos ou para ele carreados, uma vez que são regidos pelo princípio da verdade material (Acórdão 163/2015-TCU-Segunda Câmara, Relator Ministro-Subst. ANDRÉ LUÍS DE CARVALHO; 2.685/2015 - TCU - 2ª Câmara, Relator Ministro RAIMUNDO CARREIRO; 2.801/2015 - TCU - 1ª Câmara, Relator Ministro WALTON ALENCAR RODRIGUES; 4.340/2015 - TCU - 1ª Câmara, Relator Ministro-Subst. WEDER DE OLIVEIRA e 5.537/2015 - TCU - 1ª Câmara, Relator Ministro-Subst. WEDER DE OLIVEIRA) . 
45. Entretanto, cabe destacar que, nas fases anteriores desta TCE, a Sra. Ila Maria Pinheiro Nogueira Saraiva também não se manifestou quanto às irregularidades que lhe foram imputadas, mantendo-se omissa, conforme registrado no Relatório de Tomada de Contas Especial nº 102/2018-DIREC/COTCE/CGCAP/DIFIN-FNDE/MEC (Peça 23) .
46. Adicionalmente, a irregularidade imputada aos responsáveis está claramente demonstrada nos autos, não sendo possível, nesta fase processual, o aproveitamento de qualquer análise de elementos em defesa da Sra. Ila Maria Pinheiro Nogueira Saraiva nem da Maximus Transportes e Serviços de Locação Eireli.
CONCLUSÃO
47. A partir dos elementos constantes dos autos, foi possível verificar que os recursos repassados ao Município de Jaguaretama/CE, por conta do Programa Nacional de Apoio ao Transporte Escolar - PNATE, no exercício de 2015, não tiveram sua boa e regular aplicação comprovada, ante as irregularidades na sua execução, em razão da existência de rotas superdimensionadas na prestação do serviço de transporte escolar, e da diferença média de 71,55% no valor pago do quilômetro licitado em relação àquele subcontratado junto aos proprietários de veículos que efetivamente realizaram as rotas, além da utilização de veículos inadequados para o transporte escolar.
48. Verifica-se também que a Sra. Ila Maria Pinheiro Nogueira Saraiva, Prefeita Municipal de Jaguaretama/CE na gestão 2013/2016, e a empresa contratada, Maximus Transportes e Serviços e Locação Ltda. - ME, eram as pessoas responsáveis pela gestão dos recursos federais recebidos à conta do PNATE/2015, e, no entanto, não tomaram as providências para que a execução de tais recursos fosse corretamente comprovada. 
49. Realizada a citação solidária das responsáveis, bem como a citação individual da Sra. Ila Maria Pinheiro Nogueira Saraiva, ante a utilização de veículos inadequados para o transporte de alunos da rede pública de ensino, apenas a empresa, agora denominada Maximus Transportes e Serviços e Locação Eireli, apresentou, por meio de advogada legalmente constituída, suas alegações de defesa quanto às irregularidades na execução do PNATE/2015, as quais devem ser rejeitadas por serem insuficientes para elidir o débito que lhes foi imposto, vez que, não logrou afastar a ocorrência das irregularidades apontadas. 
50. Diante disso, e inexistindo nos autos elementos que permitam concluir pela ocorrência de boa-fé ou de outros excludentes de culpabilidade em suas condutas, propõe-se que suas contas sejam julgadas irregulares e condenadas em débito, aplicando-se lhes a multa prevista no art. 57 da Lei 8.443/1992.
 (...) 
52. (...) a pretensão punitiva do TCU, conforme Acórdão 1441/2016-TCU-Plenário, que uniformizou a jurisprudência acerca dessa questão, subordina-se ao prazo geral de prescrição indicado no art. 205 do Código Civil, que é de 10 anos, contado da data de ocorrência da irregularidade sancionada, nos termos do art. 189 do Código Civil, sendo este prazo interrompido pelo ato que ordenar a citação, a audiência ou a oitiva do responsável. Conforme o mesmo Acórdão, a ocorrência desta espécie de prescrição será aferida, independentemente de alegação da parte, em cada processo no qual haja intenção de aplicação das sanções previstas na Lei 8.443/1992.
53. Considerando que o fato gerador do débito é a não comprovação das despesas, entende-se que o termo inicial para a contagem do prazo prescricional é a data final para apresentar a prestação de contas, que se deu em 28/2/2016, oportunidade em que deveria restar comprovada a boa e regular aplicação dos recursos, conforme entendimento expressado nos Acórdão 2278/2019-TCU-Primeira Câmara (rel. Min. Subst. Augusto Sherman Cavalcanti) e 3749/2018-Segunda Câmara (rel. Min. Ana Arraes) , extraídos da jurisprudência selecionada do Tribunal. Assim, não houve o transcurso de prazo superior a dez anos entre essa data e o ato de ordenação da citação, que ocorreu em 25/6/2019 (Peça 35) , motivo pelo qual não se operou a prescrição da pretensão punitiva do Tribunal de Contas da União."
3.	Com tais ponderações, a proposta de mérito da unidade instrutiva foi lavrada nos seguintes termos (peças 58, pp. 15/17, 59 e 60) :
"a) considerar revel, para todos os efeitos, a Sra. Ila Maria Pinheiro Nogueira Saraiva, dando-se prosseguimento ao processo, com fundamento no art. 12, § 3º, da Lei 8.443/1992;
b) rejeitar as alegações de defesa apresentadas pela empresa Maximus Transportes e Serviços e Locação Eireli;
c) julgar irregulares, nos termos dos arts. 1º, inciso I, 16, inciso III, alíneas b e c, da Lei 8.443/1992 c/c os arts. 19 e 23, inciso III, da mesma Lei, e com os arts. 1º, inciso I, 209, II e III, 210 e 214, inciso III, do Regimento Interno/TCU, as contas da Sra. Ila Maria Pinheiro Nogueira Saraiva, bem como da empresa Maximus Transportes e Serviços e Locação Eireli, condenando-as, solidariamente, ao pagamento das quantias a seguir especificadas, atualizadas monetariamente e acrescidas dos juros de mora, calculados a partir da data discriminada até a efetiva quitação do débito, fixando-lhes o prazo de 15 (quinze) dias para que comprovem, perante o Tribunal, o recolhimento da referida quantia aos cofres do Fundo Nacional de Desenvolvimento da Educação - FNDE, nos termos do art. 23, inciso III, alínea a, da citada Lei c/c o art. 214, inciso III, alínea a, do Regimento Interno/TCU, ante a impugnação parcial das despesas decorrentes do Programa Nacional de Apoio ao Transporte Escolar - PNATE, no exercício de 2015, em razão das seguintes irregularidades em sua execução:
Existência de rotas superdimensionadas na prestação de serviço de transporte escolar:
	Valor (R$) 
	Data

	4.019,82
	4/5/2015

	24.524,44
	1º/6/2015

	21.460,74
	15/7/2015

Diferença média de 71,55% no valor pago do quilômetro licitado em relação aquele subcontratado junto aos proprietários de veículos que efetivamente realizaram as rotas:
	Valor (R$) 
	Data

	3.174,02
	15/7/2015

	3.000,00
	29/9/2015

	68.584,88
	1º/10/2015

	24.455,50
	6/11/2015

d) julgar irregulares, nos termos dos arts. 1º, inciso I, 16, inciso III, alíneas b e c, da Lei 8.443/1992 c/c os arts. 19 e 23, inciso III, da mesma Lei, e com os arts. 1º, inciso I, 209, II e III, 210 e 214, inciso III, do Regimento Interno/TCU, as contas da Sra. Ila Maria Pinheiro Nogueira Saraiva, condenando-a ao pagamento das quantias a seguir especificadas, atualizadas monetariamente e acrescidas dos juros de mora, calculados a partir da data discriminada até a efetiva quitação do débito, fixando-lhe o prazo de 15 (quinze) dias para que comprove, perante o Tribunal, o recolhimento da referida quantia aos cofres do Fundo Nacional de Desenvolvimento da Educação - FNDE, nos termos do art. 23, inciso III, alínea a, da citada Lei c/c o art. 214, inciso III, alínea a, do Regimento Interno/TCU, ante a  impugnação das despesas decorrentes do Programa Nacional de Apoio ao Transporte Escolar - PNATE, no exercício de 2015:
	Valor (R$) 
	Data

	29.390,90 (D) 
	30/12/2014

	24.451,67 (D) 
	9/4/2015

	24.451,67 (D) 
	15/5/2015

	24.451,67 (D) 
	11/6/2015

	57.411,89 (D) 
	2/9/2015

	26.684,92 (D) 
	1º/10/2015

	24.451,67 (D) 
	4/11/2015

	4.019,82 (C) 
	4/5/2015

	24.524,44 (C) 
	1º/6/2015

	21.460,74 (C) 
	15/7/2015

	3.174,02 (C) 
	15/7/2015

	3.000,00 (C) 
	29/9/2015

	68.584,88 (C) 
	1º/10/2015

	24.455,50 (C) 
	6/11/2015

e) aplicar à Sra. Ila Maria Pinheiro Nogueira Saraiva e à empresa Maximus Transportes e Serviços e Locação Eireli a multa referida no art. 57 da Lei  8.443/1992, fixando-lhes o prazo de 15 (quinze) dias, a partir da notificação, para que comprovem, perante o Tribunal, seu recolhimento aos cofres do Tesouro Nacional, atualizada monetariamente desde a data deste acórdão até a data do efetivo pagamento;
f) autorizar, desde logo, a cobrança judicial das dívidas, nos termos do art. 28, inciso II, da multicitada Lei 8.443/1992, caso não atendidas as notificações; 
g) autorizar também,  desde logo, se requerido, com fundamento no art. 26, da Lei 8.443/1992, c/c o art. 217do Regimento Interno/TCU, o parcelamento da dívida em até 36 (trinta e seis) parcelas, incidindo sobre cada parcela, corrigida monetariamente, os correspondentes legais, fixando-lhes o prazo de quinze dias, a contar do recebimento da notificação, para comprovarem perante o Tribunal o recolhimento da primeira parcela, e de trinta dias, a contar da parcela anterior, para comprovarem os recolhimentos das demais parcelas, devendo incidir sobre cada valor mensal, atualizado monetariamente, os juros de mora devidos, no caso do débito, na forma prevista na legislação em vigor, alertando as responsáveis de que a falta de comprovação do recolhimento de qualquer parcela implicará o vencimento antecipado do saldo devedor, nos termos do art. 26, parágrafo único, da Lei 8.443/1992, c/c o art. 217, §2º, do Regimento Interno deste Tribunal;
h) enviar cópia do Acórdão a ser prolatado, bem como do Relatório e do Voto que o fundamentarem, ao Procurador-Geral da República no Ceará, nos termos do § 3º do art. 16 da Lei 8.443/1992 c/c o § 7º do art. 209 do Regimento Interno/TCU, para adoção das medidas cabíveis, informando-lhe que o inteiro teor da deliberação pode ser consultado no endereço www.tcu.gov.br/acordaos;
i) encaminhar cópia do Acórdão que vier a ser proferido ao FNDE e às responsáveis, para ciência, informando que a presente deliberação, acompanhada do Relatório e do Voto que a fundamentarem, está disponível para a consulta no endereço www.tcu.gov.br/acordaos, além de esclarecer que, caso requerido, o TCU poderá fornecer sem custos as correspondentes cópias, de forma impressa."
4.	O Ministério Público especializado, em parecer da lavra do Subprocurador-Geral Paulo Soares Bugarin, concordou com o encaminhamento sugerido pela Secex/TCE, alvitrando, em adição, que cópia do Acórdão a ser exarado seja enviado ao Tribunal de Contas do Estado do Ceará, uma vez que: "na composição de todos os pagamentos realizados, existem outras fontes de recursos e que o débito ora apontado refere-se apenas a uma parte dos gastos realizados pelo munici¿pio" (peça 61) .
		É o Relatório.

Ivna de Alencar Costa (OAB/CE 35.305).

Subprocurador-Geral Paulo Soares Bugarin.

TOMADA DE CONTAS ESPECIAL. PROGRAMA NACIONAL DE APOIO AO TRANSPORTE ESCOLAR. NÃO COMPROVAÇÃO DA BOA E REGULAR APLICAÇÃO DOS RECURSOS. CITAÇÃO DA EX-PREFEITA E DA FIRMA CONTRATADA. ALEGAÇÕES DE DEFESA DA EMPRESA. REVELIA DA EX-ALCAIDE. SUBCONTRATAÇÃO DOS SERVIÇOS DE TRANSPORTE DE ALUNOS. ENTENDIMENTO DO TCU ACERCA DO VALOR PAGO AOS SUBCONTRATADOS. VEÍCULOS DE CARGA E EM PÉSSIMO ESTADO DE CONSERVAÇÃO UTILIZADOS PARA O TRANSPORTE DE ALUNOS. CONTAS IRREGULARES. DÉBITO. MULTA. 1) Julgam-se irregulares as contas e em débito os responsáveis, com aplicação de multa, em função da não comprovação da boa e regular aplicação de recursos federais recebidos para aplicação no Programa Nacional de Apoio ao Transporte Escolar - PNATE. 2) A subcontratação total do objeto, em que se evidencia a mera colocação de pessoa interposta entre a administração pública contratante e a empresa efetivamente executora (subcontratada), é situação ensejadora de débito, o qual corresponde à diferença entre os pagamentos recebidos pela empresa contratada e os valores por ela pagos na subcontratação integral. Pelo débito respondem, em regime de solidariedade, a empresa contratada e os gestores que permitiram a subcontratação total. 3) É cabível a imputação de débito ao gestor municipal de recursos do Programa Nacional de Apoio ao Transporte do Escolar em decorrência da prestação de serviço de transporte escolar sem o atendimento das exigências do Código de Trânsito Brasileiro (Lei 9.503/1997) e dos normativos expedidos pelo FNDE para o mencionado programa, a exemplo do transporte de alunos em veículos de carga, porquanto configura a prestação de serviços de forma ilegal e inadequada, deixando de atender o interesse público.

TOMADA DE CONTAS ESPECIAL (TCE)

Secretaria de Controle Externo de Tomada de Contas Especial - Secex/TCE.

Em exame a Tomada de Contas Especial instaurada pelo Fundo Nacional de Desenvolvimento da Educação - FNDE em desfavor da Sra. Ila Maria Pinheiro Nogueira Saraiva, Prefeita de Jaguaretama/CE na gestão 2013/2016, em razão de irregularidades na execução dos recursos do Programa Nacional de Apoio ao Transporte Escolar - PNATE, no exercício de 2015.
2.	O objeto do PNATE é a transferência, em caráter suplementar, aos estados, ao Distrito Federal e aos municípios, de recursos financeiros destinados a custear a oferta de transporte escolar aos alunos da educação básica pública, residentes em área rural, com a finalidade de garantir o acesso à educação, consoante a Resolução CD/FNDE 5, de 28/5/2015.
3.	Para a consecução daquele objetivo, o FNDE transferiu à municipalidade R$ 225.004,26, conforme o quadro abaixo (peça 2) :
	Nº OB
	Emissão
	        Valor (R$) 

	2014OB602509
	30/12/2014
	3.146,12

	2014OB602521
	30/12/2014
	5.852,12

	2014OB602504
	30/12/2014
	20.392,66

	2015OB600005
	09/04/2015
	15.942,49

	2015OB600103
	09/04/2015
	6.275,93

	2015OB600036
	09/04/2015
	2.233,25

	2015OB600488
	15/05/2015
	6.275,93

	2015OB600498
	15/05/2015
	15.942,49

	2015OB600500
	15/05/2015
	2.233,25

	2015OB600866
	11/06/2015
	6.275,93

	2015OB600875
	11/06/2015
	15.942,49

	2015OB600868
	11/06/2015
	2.233,25

	2015OB810151
	02/09/2015
	15.942,49

	2015OB810152
	02/09/2015
	2.233,25

	2015OB810153
	02/09/2015
	6.275,93

	2015OB810173
	02/09/2015
	15.942,49

	2015OB810251
	02/09/2015
	6.275,93

	2015OB810258
	02/09/2015
	15.942,49

	2015OB810420
	02/09/2015
	6.275,93

	2015OB810499
	02/09/2015
	2.233,25

	2015OB812325
	1º/10/2015
	6.275,93

	2015OB812387
	1º/10/2015
	15.942,49

	2015OB812586
	1º/10/2015
	2.233,25

	2015OB812669
	1º/10/2015
	2.233,25

	2015OB816577
	04/11/2015
	6.275,93

	2015OB816729
	04/11/2015
	15.942,49

	2015OB816831
	04/11/2015
	2.233,25

4.	A ex-Prefeita encaminhou a prestação de contas dos recursos recebidos ao concedente, via on line, pelo Sistema de Gestão de Prestação de Contas - SIGPC em 2/3/2016 (peças 4/10) . O FNDE analisou-a e, por meio do Parecer 3448/2017-COATE/CGAME/DIRAE, sugeriu a sua aprovação com ressalvas (peça 12) . 
5.	Todavia, no Relatório de Demandas Externas 201317798 da Controladoria-Geral da União - CGU (peça 11) , mediante o qual foram sintetizadas informações relativas à fiscalização efetuada no Município de Jaguaretama/CE, no período de 19 a 23/10/2015, com o fito de verificar a regularidade da aplicação dos recursos transferidos pelo PNATE entre 2013 e 2015, constaram as seguintes irregularidades: 
	5.1. existência de rotas superdimensionadas na prestação de serviço de transporte escolar no ano de 2015 (débito de R$ 50.005,00) ; 
	5.2. diferença média de 71,55% no valor pago do quilômetro licitado em relação àquele subcontratado junto aos proprietários de veículos que efetivamente realizaram as rotas no exercício de 2015 (débito de R$ 99.214,40) ; 
	5.3. relacionamento de parentesco entre os proprietários das empresas vencedoras de processos de licitação e de dispensa de licitação, cujo objeto foi a locação de veículos; e 
	5.4. utilização de veículos inadequados para o transporte de alunos da rede pública de ensino. 
6.	Tendo tomado conhecimento do indigitado relatório da CGU, o FNDE notificou a Sra. Ila Maria Pinheiro Nogueira Saraiva acerca das irregularidades verificadas na execução dos recursos do PNATE/2015, solicitando a devolução dos valores impugnados, sob pena de instauração de TCE (peça 14, pp. 3/5) .
7.	O Sr. Francisco Glairton Rabelo Cunha, Prefeito sucessor da Sra. Ila Maria Pinheiro Nogueira Saraiva, também foi notificado para adotar as medidas legais que visassem ao resguardo do patrimônio público (peças 14, pp. 1/2, e 15, p. 1) e comprovou ter representado junto ao Ministério Público Federal, consoante demonstra o documento da peça 17.
8.	 Uma vez que a ex-alcaide não saneou as irregularidades, tampouco devolveu os recursos repassados, o FNDE instaurou a presente Tomada de Contas Especial e apontou prejuízo de 66,32% do valor do quantum recebido (R$ 149.223,86) , imputando-o à Sra. Ila Maria Pinheiro Nogueira Saraiva (peça 23) .
9.	No âmbito deste Tribunal, a Secretaria de Controle Externo de Tomada de Contas Especial - Secex/TCE instruiu os autos e indicou  a necessidade de incluir no polo passivo deste processo a firma contratada para o serviço de transporte de alunos, Maximus Transportes e Serviços e Locação Ltda. - ME, doravante denominada Maximus Transportes e Serviços e Locação Eireli, por ser esta a atual forma societária da empresa.  
10.	Assim, por delegação de competência deste Relator, a unidade especializada efetuou a citação das responsáveis nos seguintes moldes (peças 38/40, 43/44 e 55/56) :
	10.1. Sra. Ila Maria Pinheiro Nogueira Saraiva em solidariedade com a empresa Maximus Transportes e Serviços de Locação Eireli:
	- Existência de rotas superdimensionadas na prestação de serviço de transporte escolar:
	Valor (R$) 
	Data

	4.019,82
	4/5/2015

	24.524,44
	1º/6/2015

	21.460,74
	15/7/2015

	- Diferença média de 71,55% no valor pago do quilômetro licitado em relação aquele subcontratado junto aos proprietários de veículos que efetivamente realizaram as rotas:
	Valor (R$) 
	Data

	3.174,02
	15/7/2015

	3.000,00
	29/9/2015

	68.584,88
	1º/10/2015

	24.455,50
	6/11/2015

	10.2. Sra. Ila Maria Pinheiro Nogueira Saraiva, de forma individual: 
	Valor (R$) 
	Data

	29.390,90 (D) 
	30/12/2014

	24.451,67 (D) 
	9/4/2015

	24.451,67 (D) 
	15/5/2015

	24.451,67 (D) 
	11/6/2015

	57.411,89 (D) 
	2/9/2015

	26.684,92 (D) 
	1º/10/2015

	24.451,67 (D) 
	4/11/2015

	4.019,82 (C) 
	4/5/2015

	24.524,44 (C) 
	1º/6/2015

	21.460,74 (C) 
	15/7/2015

	3.174,02 (C) 
	15/7/2015

	3.000,00 (C) 
	29/9/2015

	68.584,88 (C) 
	1º/10/2015

	24.455,50 (C) 
	6/11/2015

11.	Somente a Maximus Transportes e Serviços de Locação Eireli apresentou alegações de defesa, havendo a ex-Prefeita optado pela revelia. 
12.	A Secex/TCE, após analisar os argumentos/documentos encaminhados por aquela empresa, apresentou proposta que contempla, em síntese: i) o julgamento pela irregularidade destas contas especiais com a imputação do débito ora em apreciação aos responsáveis; ii) a aplicação da penalidade pecuniária insculpida no art. 57 da Lei 8.443/1992 à ex-alcaide e à empresa; e iii) o envio de cópia do Acórdão que sobrevier ao Ministério Público da União.
13.	O encaminhamento acima descrito recebeu a anuência do Parquet especializado que sugeriu, em adição, a remessa de cópia do Acórdão a ser exarado ao Tribunal de Contas do Estado do Ceará, uma vez que: "na composição de todos os pagamentos realizados, existem outras fontes de recursos e que o débito ora apontado refere-se apenas a uma parte dos gastos realizados pelo munici¿pio" (peça 61) .
14.	Inicio o exame deste feito tecendo comentários sobre a citação que foi endereçada às responsáveis. 
15.	Consoante se colhe dos autos, o débito ora em análise é composto de duas parcelas: i) uma atribuída de forma solidária à Sra. Ila Maria Pinheiro Nogueira Saraiva e à empresa Maximus Transportes e Serviços de Locação Eireli; e ii) outra imputada, de forma individual, à ex-Prefeita.
16.	O débito solidário decorre de superdimensionamento das rotas percorridas na prestação do serviço de transporte escolar (R$ 50.005,00) e da diferença consubstanciada no valor a maior - da ordem de 72% - pago a proprietários de veículos subcontratados para transportar os alunos (R$ 99.214,40) , totalizando R$ 149.219,40.
17.	Já a parcela atribuída exclusivamente à ex-alcaide decorre da constatação de que, dada a precariedade dos veículos usados no transporte dos alunos, não haveria como se concluir pelo atingimento da meta prevista para o PNATE, prevista na Resolução CD/FNDE 5, de 28/5/2015 (transporte escolar aos alunos da educação básica pública, residentes em área rural, com a finalidade de garantir o acesso à educação) . 
18.	Desse modo, em tese, a Sra. Ila Maria Pinheiro Nogueira Saraiva deveria ter sido citada pela totalidade dos valores repassados à municipalidade (R$ 225.004,26) , sendo R$ 149.219,40 solidariamente com a firma Maximus Transportes e Serviços de Locação Eireli, e R$ 75.784,86 de forma individual. 
19.	Em casos dessa natureza, ou seja, quando há o envolvimento de empresas no débito, a jurisprudência do TCU é no sentido de que, na parcela solidária do prejuízo, devem ser utilizadas, para ambos os responsáveis (gestor público e a firma) , as datas referentes ao efetivo pagamento da sociedade empresária. Precedentes (Jurisprudência Selecionada) :
Acórdão 551/2018-TCU-Segunda Câmara (relator Ministro Aroldo Cedraz) 
"Na hipótese de débito que envolva a responsabilização solidária de terceiros contratados para execução de objeto conveniado, a atualização monetária e a incidência de juros sobre o valor histórico do dano ao erário devem ser consideradas a partir das datas em que foram feitos os pagamentos à contratada, e não do recebimento dos recursos pelo convenente."
Acórdão 6774/2011-TCU-Segunda Câmara (relator Ministro-Substituto André Luís de Carvalho) 
"Existindo responsabilidade solidária entre o gestor do órgão convenente e a empresa executora do objeto, deve ser considerada para efeito de atualização do valor do débito, para ambos os responsáveis, a data dos pagamentos efetivados à contratada."
20.	Perscrutando os autos, verifico que a Secex/TCE, na citação solidária dos responsáveis, adotou como datas dos fatos geradores do débito aquelas relativas aos dias em que os recursos foram efetivamente creditados na conta específica do PNATE, consoante se nota da instrução inicial e do extrato bancário da indigitada conta corrente (peças 38 e 8) .
21.	Como visto acima, o procedimento adotado pela unidade especializada não está de acordo com a jurisprudência do Tribunal. 
22.	Nesse caso, uma vez que não há no relatório da CGU as datas efetivas dos pagamentos efetuados à contratada (peça 11) e que o FNDE considerou, no cálculo do débito, as datas de crédito das ordens bancárias, haja vista que entendeu cabível responsabilizar somente a ex-Prefeita, adotarei a data de 31/12/2015, último dia do exercício, como sendo a data do fato gerador do débito de R$ 149.219,40.
23.	Este procedimento saneia a falha da unidade especializada sem provocar prejuízo às responsáveis, uma vez que o valor do dano ao erário atualizado será menor do que aquele pelo qual foram citadas.   
24.	Deve-se atentar para o fato de que a Secex/TCE desconsiderou, por irrelevante, o valor de R$ 4,46, relativo ao pagamento de tarifas bancárias (peça 23, pp. 5/6) . Por isso há discrepância naquele exato montante entre o valor apontado pelo tomador de contas (R$ 149.223,86) e aquele utilizado nesta TCE (R$ 149.219,40) .
25.	Já em relação à parcela de responsabilidade individual da Sra. Ila Maria Pinheiro Nogueira Saraiva, a unidade instrutiva efetuou a citação daquela responsável pela totalidade das parcelas repassadas pelo FNDE - cabe observar, como descreverei à frente, que houve discrepância a menor da ordem de R$ 13.700,00 -, computando como crédito no ofício citatório os valores atinentes ao chamamento solidário. 
26.	Na sistemática adotada por este Tribunal, valores levados a crédito nas citações e eventuais condenações são aqueles relativos a quantias que foram devolvidas pelo responsável, conforme previsto no Enunciado 128 da Súmula de Jurisprudência do TCU:
"Mesmo na hipótese de já se ter verificado recolhimento parcial, o Acórdão de condenação expressará o total da dívida, abatendo-se, na execução, o valor já satisfeito, sem a incidência da correção monetária e dos juros de mora sobre a quantia já ressarcida e a partir da data de cada pagamento."
27.	Além do fato acima apontado, a Secex/TCE efetuou a citação individual da Sra. Ila Maria Pinheiro Nogueira Saraiva por valor inferior de R$ 13.709,87. Consoante se colhe do ofício de citação constante da peça 39, no dia 2/9/2015, o valor do débito foi computado como sendo de R$ 57.411,89.
28.	Nada obstante, consultando a tabela constante do item 3 supra, verifica-se que a soma das ordens bancárias 2015OB810151, 2015OB810152, 2015OB810153, 2015OB810173, 2015OB810251, 2015OB810258, 2015OB810420 e 2015OB810499, todas emitidas em 2/9/2015, resulta no montante de R$ 71.121,76, quantum pelo qual a responsável deveria ter sido citada.
29.	Em que pese esta última constatação, deixo de propor a renovação da citação, uma vez que a medida, em função da baixa materialidade da diferença - da ordem de R$ 13.700,00 -, resultaria custo-benefício desfavorável ao erário. 
30.	Em suma, a ex-alcaide deveria ter sido citada, individualmente, pela diferença entre o valor total repassado (R$ 211.294,39, já abatido do valor de R$ 13.709,87 não incluído no chamamento) e o montante atinente ao débito solidário (R$ 149.219,40) , ou seja, R$ 62.074,99. 
31.	Nesse caso, de igual modo à citação solidária, adotarei o dia 31/12/2015 como sendo a data do fato gerador do indigitado prejuízo ao erário.  
32.	Fixadas tais premissas, passo ao exame das alegações de defesa da empresa Maximus Transportes e Serviços de Locação Eireli.
33.	Conforme apontei acima, o débito imputado àquela empresa decorre de: a) superdimensionamento das rotas percorridas na prestação do serviço de transporte escolar (R$ 50.005,00) ; e b) de sobrepreço da ordem de 72% no valor pago a proprietários de veículos subcontratados para transportar os alunos (R$ 99.214,40) . 
34. 	No que tange ao superfaturamento apurado pela CGU, a defendente reclamou  suposto erro de cálculo daquele órgão, asseverando que o excesso de preços era de 59,18%, e não de 71,55%, o que reduziria o prejuízo para R$ 33.529,05.
35.	A jurisprudência do Tribunal é no sentido de que constitui débito a diferença entre o valor que a empresa apresentou no certame licitatório e aquele efetivamente pago à firma subcontratada. Precedentes (Jurisprudência Selecionada) : 
Acórdão 4808/2016-TCU-Segunda Câmara (relator Ministro-Substituto André Luís de Carvalho) 
"Em caso de subcontratação irregular, especialmente quando feita sobre a integralidade do objeto, em que se verifica que a empresa contratada opera como simples intermediária perante o poder público, constitui débito a diferença entre o valor pago pela Administração e o repassado à subcontratada." 
Acórdão 2089/2014-TCU-Segunda Câmara (relator Ministro-Substituto André Luís de Carvalho) 
"A subcontratação total do objeto, em que se evidencia a mera colocação de pessoa interposta entre a administração pública contratante e a empresa efetivamente executora (subcontratada) , é situação ensejadora de débito, o qual corresponde à diferença entre os pagamentos recebidos pela empresa contratada e os valores por ela pagos na subcontratação integral. Pelo débito respondem, em regime de solidariedade, a empresa contratada e os gestores que permitiram a subcontratação total."
36.	Aos decisa acima acresço o Acórdão 983/2012-TCU-Plenário, de relatoria do Ministro-Substituto Augusto Sherman Cavalcanti, do qual transcrevo o seguinte excerto do Voto condutor daquela Decisão: 
"5.3.6. Em que pese já ter discordado dessa forma de cálculo do débito [utilização do preço pago aos subcontratados como parâmetro para o dano], conforme expus na proposta de deliberação condutora do Acórdão 10919/2011-TCU-Segunda Câmara, prolatado nos autos do TC-Processo 005.955/2011-4, um dos primeiros processos desse conjunto de auditorias que levei ao julgamento daquele Colegiado, entendo caber aqui considerações adicionais.
5.3.7. Naquele processo, que tratava de auditoria de mesmo objeto realizado no Município de Aratuba/CE, foi constatada irregularidade semelhante, a qual mereceu da equipe de auditoria proposta de conversão do processo em tomada de contas especial, com imputação de débito calculado da mesma forma como no presente caso. Naquela oportunidade, não acolhi de imediato a forma proposta de cálculo do valor do débito, ponderando que esse valor deveria ser obtido com base nos preços de mercado. De qualquer forma, tendo em vista principalmente a baixa materialidade do débito apontado naquele caso, deixei de acolher a proposta de conversão do processo em TCE.
5.3.8. É forçoso reconhecer, entretanto, que os preços de mercado para o cálculo do débito não poderiam ser diferentes daqueles propostos pela Secex/CE, ou seja, os preços praticados pelos efetivos prestadores dos serviços subcontratados. Obviamente, caso fosse realizada pesquisa junto a fornecedores de transporte escolar com capacidade de prestação de serviços dentro dos padrões aceitáveis, os preços obtidos seriam certamente superiores àqueles precariamente prestados nos casos analisados naquela e nesta auditoria. Não se poderia, portanto, utilizar como referência de preços para cálculo do débito serviços de padrões daqueles efetivamente prestados. Não há também como se abater desse débito eventuais custos de administração decorrentes da subcontratação, tendo em vista que essa subcontratação foi totalmente irregular, conforme já discutido nesta proposta de deliberação."
37.	In casu, tomando-se como exemplo a primeira linha da tabela apresentada pela CGU no Relatório de Demandas Externas na peça 11 (p. 18) , a qual evidencia o preço licitado pela Maximus Transportes e Serviços de Locação Eireli de R$ 2,95 e o preço efetivamente pago ao subcontratado de R$ 1,75, o débito corresponde ao montante de R$ 1,20, ou seja, há um sobrepreço de 68,57%, como apontado por aquele órgão de controle interno.
38. 	No entender da defendente, o sobrepreço deveria ser calculado mediante a divisão aritmética de R$ 1,75 por R$ 2,95, o que evidenciaria excesso de 59,32% em vez de de 68,57%.  
39. 	Como visto, não há reparos no procedimento de cálculo feito pela Controladoria-Geral da União, eis que reflete, com exatidão, o entendimento desta Corte sobre o tema.
40. 	Caso adotada a sistemática pugnada pela responsável, ainda tendo-se como base os valores de R$ 2,95 e R$ 1,75, o sobrepreço seria de R$ 1,03 (59,32% de R$ 1,75) , ou seja, em desacordo com o que pugnado pelo Tribunal.
41. 	Desse modo, não há como acolher a defesa apresentada quanto a esse tópico do prejuízo em foco, no quantum de R$ 99.214,40.
42.	Relativamente ao débito decorrente do superdimensionamento das rotas percorridas na prestação do serviço de transporte escolar, no valor de R$ 50.005,00, a defendente argui que deve ser compensado desse montante a quantia de R$ 32.635,00 que teria pago aos subcontratados, o que diminuiria o prejuízo para R$ 17.370,00. 
43.	Nesse ponto, sem descurar do fato de que, como já visto acima, valores destinados a subcontratados em patamares superiores àqueles que foram licitados constituem-se débito, insta destacar que a empresa não apresentou elementos de defesa capazes de afastar o dimensionamento em excesso das rotas apontado pela CGU.
44.	Desse modo, cumpre rejeitar as alegações de defesa da firma Maximus Transportes e Serviços de Locação Eireli, imputando-se-lhe, em solidariedade com a Sra. Ila Maria Pinheiro Nogueira Saraiva, o débito de R$ 149.219,40.
45.	Noutro giro, quanto à ex-alcaide, uma vez que optou por não se defender, deve ser considerada revel, dando-se prosseguimento ao processo, nos termos do art. 12, § 3º, da Lei 8.443/1992.
46.	À ex-Prefeita cabe a responsabilidade pelo dano solidário com a empresa Maximus Transportes e Serviços de Locação Eireli, no montante de R$ 149.219,40, e, de forma individual, pelo quantum de R$ 62.074,99, haja vista que, consoante apontado pela CGU, os veículos utilizados para o transporte de alunos se encontravam em péssimo estado de conservação, o que impede a conclusão do atingimento do objetivo preconizado pelo PNATE. 
47.	Sobre o tema, transcrevo o seguinte excerto da Proposta de Deliberação condutora do Acórdão 4474/2019-TCU-Segunda Câmara, de minha relatoria, que cuidava de situação semelhante a que ora se aprecia:
"10. A Resolução/CD/FNDE 12/2011, vigente à época, que estabelecia os critérios e as formas de transferência de recursos financeiros do Pnate, assim dispôs em seu art. 15: 
'Art. 15 Os recursos repassados à conta do PNATE destinar-se-ão:
 (...)  
II - a pagamento de serviços contratados junto a terceiros, obedecidas, por parte do prestador de serviço, as exigências previstas nos artigos 136 e 138 da Lei nº 9.503, de 1997, e observados os seguintes aspectos:
a) o veículo ou embarcação a ser contratado deverá obedecer às disposições do Código de Trânsito Brasileiro ou às Normas da Autoridade Marítima, assim como às eventuais legislações complementares no âmbito estadual, distrital e municipal;
b) o condutor do veículo destinado ao transporte de escolares deverá atender aos requisitos estabelecidos no Código de Trânsito Brasileiro e quando de embarcação, possuir o nível de habilitação estabelecido pela autoridade competente;
c) a despesa apresentada deverá observar o tipo de veículo e o custo, em moeda corrente no país, por quilômetro ou aluno transportado;'
11. Por sua vez a Lei 9.503/1997, que institui o Código de Trânsito Brasileiro, regulamenta a matéria da seguinte forma: 
'Art. 136. Os veículos especialmente destinados à condução coletiva de escolares somente poderão circular nas vias com autorização emitida pelo órgão ou entidade executivos de trânsito dos Estados e do Distrito Federal, exigindo-se, para tanto:
I - registro como veículo de passageiros;
II - inspeção semestral para verificação dos equipamentos obrigatórios e de segurança;
III - pintura de faixa horizontal na cor amarela, com quarenta centímetros de largura, à meia altura, em toda a extensão das partes laterais e traseira da carroçaria, com o dístico ESCOLAR, em preto, sendo que, em caso de veículo de carroçaria pintada na cor amarela, as cores aqui indicadas devem ser invertidas;
IV - equipamento registrador instantâneo inalterável de velocidade e tempo;
V - lanternas de luz branca, fosca ou amarela dispostas nas extremidades da parte superior dianteira e lanternas de luz vermelha dispostas na extremidade superior da parte traseira;
VI - cintos de segurança em número igual à lotação;
VII - outros requisitos e equipamentos obrigatórios estabelecidos pelo CONTRAN.
 (...)  
Art. 138. O condutor de veículo destinado à condução de escolares deve satisfazer os seguintes requisitos:
I - ter idade superior a vinte e um anos;
II - ser habilitado na categoria D;
III - (VETADO)  
IV - não ter cometido nenhuma infração grave ou gravíssima, ou ser reincidente em infrações médias durante os doze últimos meses;
V - ser aprovado em curso especializado, nos termos da regulamentação do CONTRAN.'
12. No Relatório de Demandas Externas 201505602 (peça 10, p. 51) consta a fotografia de veículos utilizados no transporte escolar. São camionetes, tipo F4000, D20, F250, F350, com bancos feitos de tábuas na carroceria. São veículos para transporte de carga, não servem para condução de passageiros e não atendem às disposições de segurança do Código de Trânsito Brasileiro.
13. O transporte de alunos em carrocerias de camionetes traz à memória, e com tristeza, o antigo 'pau de arara', caminhão com varas longitudinais na carroceria nas quais os retirantes nordestinos se agarravam nas migrações para outros estados. Nas carrocerias das camionetes, as crianças ficam vulneráveis a quaisquer tipos de acidentes, além de sofrerem com a exposição de chuva, sol, vento e poeira. 
 (...) 
15. Certamente, os recursos públicos do Pnate não se destinam ao custeio desse tipo de transporte escolar absolutamente irregular, ilegal e potencialmente perigoso à integridade física das crianças. O transporte de alunos da área rural para as escolas, sem a devida observância das normas de segurança do Código de Trânsito Brasileiro aplicáveis a esse tipo de transporte coletivo e das normas do Pnate expedidas pelo FNDE, não tem abrigo no Programa Nacional de Apoio ao Transporte Escolar, tampouco atende ao interesse público. 
16. A propósito, o Tribunal tem destacado a obrigatoriedade de o gestor dar pleno cumprimento às normas de segurança para a prestação de serviços de transporte coletivo de escolares. Eis alguns enunciados coletados da Jurisprudência Selecionada no TCU: 
'Os serviços de transporte escolar devem atender as exigências contidas no Código de Trânsito Brasileiro (Lei 9.503/1997) e nos normativos do Pnate expedidos pelo FNDE, a exemplo da Resolução FNDE 12, de 17/3/2011, em especial, as condições dos veículos e condutores contratados.'  (Acórdão 2177/2012-TCU-Plenário, rel. Min. Subst. André Luís de Carvalho)  
'Os veículos para transporte escolar devem cumprir as exigências do Código de Trânsito Brasileiro (Lei 9.503/1997) , em especial quanto aos quesitos de segurança estabelecidos.' (Acórdão 11907/2011-TCU-Segunda Câmara, rel. Min. Subst. Augusto Sherman Cavalcanti)  
17. Nos dois precedentes acima referenciados, as falhas foram constatadas em fiscalização realizada pelo TCU, havendo sido os responsáveis apenados com a multa do art. 58, inciso II, da Lei 8.443/1992.
18. Mais recentemente, por meio do Acórdão 10268/2018-TCU-Segunda Câmara (rel. Min. Subst. André Luís de Carvalho) , mencionado também na instrução da unidade técnica, o Tribunal considerou graves a utilização de veículos inadequados ao transporte coletivos de escolares e a falta de controle sobre a situação das carteiras de habilitação dos motoristas, dentre outras ocorrências, e determinou a citação do responsável para apresentação da defesa e/ou recolhimento do débito apurado. A seguir, reproduzo excerto do voto condutor do referido decisum: 
'5. Peço licença para, no presente momento, discordar da Secex-TCE e do Parquet especial, já que alguns documentos citados como ausentes nesta TCE mostram-se indispensáveis para a efetiva comprovação da regular consecução dos aludidos objetivos do Pnate, a exemplo da ausência dos controles de itinerários, de regularidade documental por parte dos prestadores de serviço (motoristas) e, ainda, da utilização dos veículos em condições de segurança inapropriadas.
6. Bem se vê que o eventual pagamento a partir de serviços realizados fora das especificações contratuais ou em dissonância com os normativos de trânsito e transporte seriam irregulares, podendo dar ensejo, sim, à subsistência do aludido dano ao erário.
7. Não por acaso, o Código de Trânsito Brasileiro reserva capítulo específico para a condução de escolares e, nele (Capítulo XIII) , disciplina não apenas os requisitos técnicos com as condições do veículo e do condutor, mas também os equipamentos obrigatórios de segurança, colocando a segurança do transporte como condição básica para que o serviço seja considerado adequado em sintonia com a Lei nº 8.987, de 1995.
8. Entendo, portanto, que, em vez do imediato arquivamento do presente feito, o TCU deve determinar a citação do ex-gestor responsável para que apresente as suas alegações de defesa e/ou recolha o valor do débito correspondente à totalidade dos recursos repassados ao aludido município, já que não restou comprovada a regularidade e a adequação dos dispêndios realizados com os recursos do Pnate em 2012.'
19. No presente caso, o Sr. [responsável] não enfrentou pontualmente a questão da execução inadequada do Pnate/2011. Limitou-se, em linhas gerais, a alegar que encaminhou a prestação de contas ao FNDE, o qual não apontou qualquer dano, desvio ou inexecução do objeto programado; fez licitação para a contratação dos prestadores de serviços de transporte escolar; e, por fim, considerou formais as falhas apontadas. 
20. Tais argumentos não justificam a utilização de veículos de carga para transportar crianças da área rural para a escola. O fato de haver encaminhado a prestação de contas ao FNDE e de ter recebido quitação do aludido Fundo não vincula o TCU em suas atividades de controle externo nem impede a CGU, em suas fiscalizações posteriores à entrega da prestação de contas, de relatar os achados de auditoria. 
21. Como visto acima, a utilização de veículos de carga para transporte de alunos, com motoristas sem devida habilitação específica, não atende às disposições de segurança do CTB nem às normas do Pnate, e, portanto, não constitui falha meramente formal, ao contrário, é grave o suficiente e impõe a impugnação dos serviços de transporte de escolares prestados de forma ilegal e inadequada, porquanto em nada atende ao interesse público." (grifo acrescido) 
48.	No caso em foco, em termos de legislação, a única diferença do precedente acima é que, à época dos fatos ora narrados, vigia a Resolução CD/FNDE 5/2015. Todavia, esse normativo, tal qual previsto no art. 15, inciso II, da Resolução/CD/FNDE 12/2011, também possui dispositivo prevendo que os veículos devem obedecer às disposições do Código de Trânsito Brasileiro:
Resolução CD/FNDE 5/2015 
"Art. 14 - Os recursos repassados à conta do PNATE destinar-se-ão a:
 (...) 
III - pagamento de serviços contratados junto a terceiros, obedecidas, por parte do prestador de serviço, as exigências previstas nos artigos 136 e 138, da Lei nº 9.503, de 1997, desde que utilizados para cobrir despesas realizadas na contratação de veículos adequados para o transporte de escolares, que estejam em conformidade com as disposições do Código de Trânsito Brasileiro ou às Normas da Autoridade Marítima, assim como às eventuais legislações complementares no âmbito estadual, distrital e municipal."
49.	Também, neste processo, é possível verificar, a partir das fotografias constantes do Relatório de Demandas Externas da CGU, o péssimo estado dos veículos utilizados para o transporte dos alunos, o que, certamente, expôs os usuários ao risco de toda sorte de acidentes, podendo resultar, inclusive, em óbito das crianças e adolescentes (peça 11, pp. 39/40) .
50.	Nesse ponto, é importante deixar vincado que a responsabilidade da ex-Prefeita pela utilização dos veículos inadequados no âmbito do PNATE engloba a totalidade do débito ora perquirido, ou seja, para além de responder solidariamente com a empresa contratada pelas irregularidades consubstanciadas em sobrepreço e superdimensionamento de rotas, a ex-chefe do Executivo, também naquela parcela, no valor de R$ 149.219,40, responde por ter possibilitado a prestação do serviço de transporte em condições de extrema precariedade, conforme constou, de forma expressa, no ofício de citação que lhe fora endereçado (peça 39) . 
51.	À guisa de conclusão, as contas da Sra. Ila Maria Pinheiro Nogueira Saraiva e da empresa Maximus Transportes e Serviços de Locação Eireli devem ser julgadas irregulares, imputando-se-lhes o débito ora em discussão.
52.	Cabível, ademais, diante da gravidade dos fatos narrados e da reprovabilidade da conduta dos responsáveis, aplicar-lhes a penalidade pecuniária insculpida no art. 57 da Lei 8.443/1992, sancionamento para o qual não há óbices nos termos do Acórdão 1441/2016-TCU-Plenário (relator Ministro Benjamin Zymler, redator Ministro Walton Alencar Rodrigues) , eis que as ocorrências geradoras do débito em foco são do ano de 2015 e o despacho ordinatório da citação foi exarado em 25/6/2019 (peça 35) , ou seja, em interregno inferior ao prazo decenal estipulado no decisum retromencionado.
53. 	Oportuno, por fim, nos termos do § 7° do art. 209 do Regimento Interno/TCU, encaminhar cópia do Acórdão que sobrevier à Procuradoria da República no Estado do Ceará, para a adoção das medidas de sua alçada, bem como ao Tribunal de Contas do Estado do Ceará, como sugerido pelo Parquet especializado. 
	Ante o exposto, manifesto-me por que seja adotado o Acórdão que ora submeto a este Colegiado. 
	
T.C.U., Sala das Sessões, em 25 de agosto de 2020.
MARCOS BEMQUERER COSTA
Relator